【裁判字號】    88,上,1422
【裁判日期】    890630
【裁判案由】    損害賠償
【裁判全文】
台灣高等法院民事判決  八十八年度上字第一四二二號
    上  訴  人  甲○○
    被  上訴人  乙○○
    訴訟代理人  余西鈞  律師
右當事人間請求損害賠償事件，上訴人對於中華民國八十八年五月十九日臺灣臺北地
方法院八十八度訴字第三五一號第一審判決提起上訴，本院判決如左：
    主      文
原判決關於命上訴人給付超過新台幣伍佰拾玖萬元及其利息部分，及該部分假執行
之宣告，並訴訟費用之裁判均廢棄。
右開廢棄部分，被上訴人在第一審之訴及其假執行之聲請均駁回。
其餘上訴駁回。
第一、二審訴訟費用由上訴人負擔百分之九十九，餘由被上訴人負擔。
    事      實
甲、上訴人方面：上訴人未於言詞辯論期日到場，惟據其於準備程序期日到場所為聲
    明、陳述略以：
一、聲明：
  (一)原判決廢棄。
  (二)被上訴人在第一審之訴駁回。
  (三)如受不利判決，願供擔保免為假執行。
二、陳述：除與原判決記載相同者，茲引用之外，補稱：
  (一)兩造於八十五年一月二十六日所簽之協議書（同年五月二十九日認證，八十五年
    度認字第一一七三七號）載明，俟改建完成後，兩造同意由上訴人，單獨取得新
    建眷舍之全部所有權，並登記於上訴人名下，被上訴人不得異議。該協議書已表
    明當事人真意，無需別事探求。倘八十五年五月一日之協議係雙方真意，自無再
    於同年月二十九日另簽協議書，且先後協議書相距二十九日，後者顯為兩造真意
    ，否則自無另行協議及認證之必要。況該協議書簽署後逾四月零三天，兩造多次
    接觸，始於八十五年五月二十九日赴法院認證，其間並無變更契約內容之異議或
    同意，自係兩造之真意。且協議書及認證書，均無記載上訴人應給付百分之五十
    金額予被上訴人之文字。
  (二)本件不動產上訴人係於八十六年七月二十九日以八百九十一萬五千零七十六元向
    台北市府國宅處購得，其二分之一價格應為四百四十五萬七千五百三十八元。被
    上訴人任意找其熟識之不動產經紀人鑑定，認其價格為一千一百零五萬一千五百
    六十二元，顯失真實。
  (三)被上訴人於八十四年間領取國軍死亡補助金六十九萬八千一百零八元、八十五年
    至八十七年間各領取國軍退除給與補償金九萬八千三百二十元，合計二十九萬四
    千九百六十元、上訴人並於八十八年間分別經郵局匯款十萬元、五萬元、一萬元
    予被上訴人，被上訴人領取現金總計一百一十萬三千零六十八元。在本件不動產
    權狀未下來前，被上訴人逼迫簽協議書，繼而騷擾、傷害等，且被上訴人背信違
    約，上訴人即得不履行當初協議書之約定。上訴人因長子為早產兒須長期就醫，
    妻患高血壓、氣喘及聽力障礙，且須扶養三歲女兒，能力有限，請求允許以二百
    萬元為總額，每月以一萬元分期償還。
三、證據：除援用第一審所提證據外，補提：台北市政府出售國民住宅繳款通知單、
    授權書、計算表、台北市團管區司令部簡便行文表、郵政匯票、八十六年協議書
    、民事通常保護令聲請書狀、診斷證明書、買賣契約書、台灣台北地方法院八十
    八年度家護字第二一一號、八十八年度訴字第三五一號裁定。
乙、被上訴人方面：
一、聲明：駁回上訴。
二、陳述：除與原判決記載相同者，茲引用之外，補稱：
  (一)依兩造於八十五年一月二十六日簽立並於同年五月一日在原法院認證（八十五年
    度認字第一一二一○號）之協議書約定，可推知兩造立約當時之真意，約定有分
    配之交換條件，即被上訴人同意將應有部分二分之一權利讓與上訴人，由上訴人
    單獨取得該眷舍之全部所有權，上訴人應履行約定交換條件之對待給付，則以上
    訴人登記為所有權人後一個月內系爭不動產市價百分之五十金額為債權額，設定
    第一順位抵押權登記予被上訴人，迨上訴人給付同額現金予被上訴人時，被上訴
    人即塗銷該抵押權登記。
  (二)被上訴人履行上開八十五年一月二十六日之協議之前，即於同年五月二十七日又
    與上訴人簽立補充協議書，確認雙方權益分割，仍依同年一月二十六日原法院公
    證處八十五年度認字第一一二一○號認證書所附協議書之約定事項辦理後，方於
    同年五月二十九日再認證一紙協議書，表明眷舍改建完成後，兩造同意由上訴人
    單獨取得新建眷舍之全部所有權，並登記於其名下，使上訴人符合國軍老舊眷村
    改建條例第五條第二項規定，惟上開同年五月二十九日認證之協議書內容，並未
    變更或免除上訴人應依同年五月一日認證之協議書履行其交換條件之對待給付，
    兩份協議書係並存。兩造立約時約定上訴人交換條件之對待給付金額計算，係以
    上訴人登記為系爭不動產所有權人後，該不動產之市場鑑定價格百分之五十金額
    為準據，並非以上訴人所稱於八十六年七月二十九日購得國宅房地價格八百九十
    一萬五千零七十六元，其二分之一價格四百四十五萬七千五百三十八元為對待給
    付金額之準據。
  (三)上訴人於八十九年一月二日提出聲明上訴狀內容及附件，均係上訴人自製之私文
    書，應由上訴人證其真正。其中國軍死亡補助金、國軍退除給與補償金已由兩造
    結算平分，與本件無關。上訴人寄交二紙面額十萬元、一萬元記名被上訴人之郵
    政匯票，被上訴人同意抵銷。上訴人另寄交一紙面額五萬元記名黃麗月之郵政匯
    票，是給付兩造生母黃麗月之生活費。
三、證據：除援用第一審所提證據外，補提：存證信函、回執、土地及建物登記謄本
    ，並聲請訊問證人張國峰及李略南。
    理      由
一、上訴人經合法通知，未於言詞辯論期日到場，核無民事訴訟法第三百八十六條各
    款所列情事，爰依被上訴人之聲請，由其一造辯論而為判決。
二、本件被上訴人起訴主張：伊與上訴人係姊弟，其父張子揚生前獲配之台北市○○
    ○路一九巷二十一號空軍松山新村眷舍，有改建國宅之輔導購宅權利，原由兩造
    繼承共有（應有部分各二分之一）。嗣兩造於八十五年一月廿六簽立協議書，被
    上訴人同意由上訴人單獨取得該建眷舍之全部所有權；上訴人於登記為所有權人
    一個月內，應以當時該不動產之市場鑑定價格百分之五十為抵押債權額設定第一
    順位與被上訴人，作為兩造前項分配之交換條件；嗣辦妥前項抵押權登記後，由
    上訴人向銀行洽辦貸款或提出現金給付被上訴人時，被上訴人應即無條件配合塗
    銷抵押權登記。並於同年五月一日於原法院認證（八十五年度認字第一一二一○
    號），被上訴人即簽立經認證之授權書，授權上訴人處理上開獲配房地之全部事
    宜。嗣兩造於同年五月廿七日簽立補充協議書，載明：「雙方權益分割，仍依台
    北地院公證處八十五年度認字第一一二一○號認證書所附協議書之約定事項辦理
    」後，旋再於同年五月廿九日至原法院認證另紙八十五年一月二十六日協議書，
    表明眷舍改建完成後，兩造同意由上訴人單獨取得新建眷舍之全部所有權，並登
    記於其名下，使上訴人符合國軍老舊眷村改建條例第五條第二項之規定。上訴人
    即檢具上開認證書、授權書等文件等送請空軍松山新村自治會報請空軍總司令部
    案准同意上訴人單獨接替張子揚之輔導購宅權益。詎於新建房屋即門牌號碼台北
    市○○區○○路二十九號十一樓房屋辦理所有權登記時，上訴人竟推翻上述被上
    訴人有該不動產之市場鑑定價格百分之五十權益之協議，並設定登記權利價值最
    高限額六百萬元之抵押權予聯邦商業銀行，拒絕給付被上訴人。系爭房地經被上
    訴人送請鑑定，其市場鑑定價格合計一千一百零五萬一千五百六十二元，其二分
    之一金額為五百五十二萬五千七百八十一元，爰依兩造八十五年一月二十六日簽
    訂之協議書第二、三條約定、債務不履行損害賠償請求賠償請求權、不當得利返
    還請求權及侵權行為損害賠償請求權之規定，求為判決命上訴人給付五百五十萬
    元及自起訴狀繕本送達翌日即八十八年一月二十四日起至清償日止，按年息百分
    之五計算遲延利息之判決。
三、上訴人則以：兩造固簽有上開協議書、補充協議書、承諾書、授權書、認證書，
    惟數個不同時間之意思表示，自應以最後之意思表示為準。兩造於八十五年五月
    二十九日認證協議書既載明俟改建完成後，兩造同意由上訴人獨取得該新建眷舍
    之全部所有權，並登記於其名下，被上訴人不置異議。而此期日之後，兩造未再
    簽署任何協議書或承諾書，此應為兩造最後之協議，是兩造間之意思表示，亦應
    以此為準。故兩造於此之前，就本事件所簽署之任何協議應即失效，兩造不受拘
    束。被上訴人以失效之承諾書請求，自無理由。又本件不動產上訴人係於八十六
    年七月二十九日以八百九十一萬五千零七十六元向台北市府國宅處購得，其二分
    之一價格應僅為四百四十五萬七千五百三十八元，被上訴人主張之鑑定價格顯屬
    過高。且被上訴人於八十四年間領取國軍死亡補助金六十九萬八千一百零八元、
    八十五年至八十七年間合計領取國軍退除給與補償金二十九萬四千九百六十元、
    上訴人並於八十八年間分別經郵局匯款十萬元、五萬元、一萬元予被上訴人，合
    計一百一十萬三千零六十八元。被上訴人背信違約，上訴人即得不履行協議書之
    約定，上訴人能力有限，請求允許以二百萬元為總額，每月以一萬元分期償還等
    語，資為抗辯。
四、被上訴人主張兩造於八十五年一月廿六簽立協議書，同年五月一日經原法院認證
    ，就兩造之父張子揚生前獲配之台北市○○○路空軍松山新村眷舍之輔導購宅權
    利，同意由上訴人單獨取得所有權，惟上訴人應於登記為所有權人後一個月內以
    當時不動產之市場鑑定價格二分之一設定抵押債權與被上訴人，並辦妥抵押權登
    記後，由上訴人貸款或提出現金給付被上訴人，被上訴人即塗銷抵押權登記。並
    於同年五月一日認證，被上訴人並簽立經認證之授權書，授權上訴人處理獲配房
    地事宜。嗣於同年五月廿七日簽立補充協議書，再於同年五月廿九日認證另紙八
    十五年一月二十六日協議書，表明眷舍改建完成後，兩造同意由上訴人單獨取得
    新建眷舍所有權，使上訴人符合國軍老舊眷村改建條例第五條第二項規定，上訴
    人即檢具上開文件經空軍總司令部同意上訴人單獨取得輔導購宅權益。詎上訴人
    於取得上開新建房地所有權登記後，竟設定最高限額六百萬元抵押權予聯邦商業
    銀行，拒未給付被上訴人，而上開房地經被上訴人送請鑑定市場價格為一千一百
    零五萬一千五百六十二元等事實，業據提出律師函、承諾書、台灣台北地方法院
    八十五年度認字第一一二一○號認證及協議書、授權書、補充協議書、八十五年
    度認字第一一七三七號認證書及協議書、空軍總司令部松山新村自治會函稿、空
    軍總司令部總務處簡便行文表、土地及建物登記謄本、鑑定報告書附卷可稽（見
    原審卷第七至十九、二二至二五頁及外放鑑定報告書一冊），上訴人就上開文書
    之真正並不爭執，惟以兩造八十五年五月二十九日認證協議書載明改建完成後，
    兩造同意由上訴人單獨取得新建眷舍所有權，被上訴人不置異議。該期日後兩造
    未再簽署任何文件，此為兩造最後之意思表示，在此之前兩造之任何協議應即失
    效，不受拘束等語抗辯。經查：
  (一)按解釋意思表示，應探求當事人之真意，不得拘泥於所用之辭句。民法第九十八
    條定有明文。又解釋當事人之契約，應於文義上及論理上詳為推求，不得拘泥字
    面，致失當時立約之真意；解釋當事人之契約，應以當事人立約當時之真意為準
    ，而真意何在，又應以過去事實及其他一切證據資料為斷定之標準，不能拘泥文
    字致失真意（最高法院十九年上字第五八號、四五三號、三十九年台上字第一○
    五三號判例參照）。
  (二)本件兩造於八十五年一月廿六簽立並於同年五月一日經原法院認證之協議書（下
    稱打字協議書）約定：「一、乙方（即被上訴人）同意由甲方（即上訴人）單獨
    取得該新建眷舍之全部所有權。二、甲方於登記為所有權人，壹個月內，應以當
    時該不動產之市場鑑定價格百分之五十為抵押債權額設定第一順位與乙方，作為
    甲乙雙方前項分配之交換條件。三、嗣後辦妥前項抵押登記後，由甲方向銀行洽
    辦貸款或提出現金給付乙方時，乙方應即無條件配合塗銷該項抵押權登記。」等
    語，有打字協議書、台灣台北地方法院公證處八十五年度認字第一一二一○號認
    證書附卷可稽（見原審卷第十、十一頁），依此協議書內容觀之，兩造應有：(1)
    由上訴人單獨取得眷舍改建分配所得之系爭房地之全部所有權；(2)上訴人應於登
    記為所有權人後，給付當時該不動產之市場鑑定價格百分之五十金額予被上訴人
    。兩造並以(2)之約定為被上訴人同意上訴人單獨取得眷舍所有權之交換條件。同
    日，被上訴人並簽立經認證之授權書，授權上訴人處理上開獲配房地之全部事宜
    ，亦有台灣台北地方法院公證處八十五年度公字第六七五七號授權書在卷足憑（
    見原審卷第十二頁）。然觀之上開八十五年一月二十六日協議書訂立之同日，上
    訴人尚簽立承諾書，其上記載：．．．上訴人茲承諾先父張子揚，生前獲配台北
    市○○○路一九六巷二一號空軍松山新村眷舍，刻正重建中，俟改建完成後，係
    與被上訴人共有，持分各為二分之一，暫登記於上訴人名下，他日登記完成後，
    另行協議分割等語，有承諾書一紙附卷足參（見原審卷第八頁），而兩造於訂立
    上開八十五年一月二十六日協議書、承諾書後，兩造固持該協議書於八十五年五
    月一日經法院認證，然認證後復於八十五年五月二十七日訂立補充協議書，其內
    容略以：．．．眷舍改建分配，由上訴人單獨取得所有權並登記於其名下事，經
    於八十五年五月二十七日另行簽署協議書。至雙方權益分割，仍依前於八十五年
    一月二十六日於台灣台北地方法院公證處八十五年度認字第二二一○號（應為一
    一二一○號之誤）認證書約定事項辦理。為便於眷舍主管單位作業，乃另簽該協
    議書．．．等語，有補充協議書附卷可資佐證（見原審卷第十三頁）；再佐以兩
    造立約日同為八十五年一月二十六日之另紙協議書（下稱手寫協議書）所載：．
    ．．上訴人（甲方）與被上訴人（乙方）係姊弟，茲因先父張子揚生前獲配之台
    北市○○○路一九六巷二一號空軍松山新村眷舍，現正改建中，俟改建完成後，
    甲乙雙方同意由甲方單獨取得該新建眷舍之全部所有權，並登記於其名下，乙方
    不置異議等語，並於八十五年五月二十九日認證，有手寫協議書、台灣台北地方
    法院公證處八十五年度認字第一一七三七號認證書附卷可稽（見原審卷第十四至
    十六頁），且為上訴人所不爭，則立約日同為八十五年一月二十六日之協議書雖
    有二份，一為打字，一為手寫，然依上開八十五年五月二十七日補充協議書之內
    容，及協議書認證日期一為八十五年五月一日，一為八十五年五月二十九日以觀
    ，該手寫之協議書，應係於補充協議書訂立之同日，為配合眷舍主管單位之作業
    程序所另行簽立。
  (三)再者，質之證人即空軍總部總務處承辦上開眷舍購宅職員李略南證稱：．．．兩
    造父親是原眷戶，國宅改建原眷戶可配售國宅。原眷戶死亡，權利可以由子女繼
    承，兩造之父當時死亡，母親已離婚，依配售規定，只能以兩造當中的一人名義
    作登記，伊有向兩造說明只能登記一個，故他們之中的一個人必須出具同意另一
    個人登記的法院公證的同意書，才可以辦理。至於兩人之間的權益，兩人再私下
    作協議。兩造之間私下的權益如何分配是兩造之間的事，伊不接受兩造附於原審
    卷第十一頁打字的協議書，因為他們把私下權利義務寫在協議書中。伊是依據八
    十五年一月二十六日手寫的協議書和授權書來辦理，．．．才符合規定等語（見
    本院卷第一八八、一八九頁），核與國軍老舊眷村改建條例第五條第二項規定：
    ．．．原眷戶與配偶均死亡者，由其子女承受其權益，．．．子女人數二人以上
    者，應．．．以書面協議向主管機關表示由一人承受權益，逾期均喪失承受之權
    益等情（見原審卷第三八頁反面、第三九頁），互核相符，益證兩造八十五年一
    月二十六日所立之協議書，其中打字協議書，雖表明被上訴人同意由上訴人單獨
    取得改建眷舍房地之全部所有權，惟因另附加上訴人應於登記後，給付當時該不
    動產之市場鑑定價格百分之五十金額予被上訴人之交換條件，即該附加條件涉及
    兩造間權利義務如何行使、補償等問題，未符合主管機關即空軍總司令部規定書
    面協議僅得表示由一人承受權益之作業程序，即書面協議僅得單純記載由一人承
    受權益，不得另約定其他權利義務事項，故兩造始另立手寫協議書以符主管機關
    作業之規定，殆無疑義。
  (四)上開手寫協議書既係為主管機關辦理配售之規定所需而訂立，其內容固僅約定：
    被上訴人同意由上訴人單獨取得新建眷舍所有權，並登記於上訴人名下，被上訴
    人不置異議等語，而未有如打字協議書尚約定：上訴人於登記為所有權人後一個
    月內，應以當時該不動產市場鑑定價格百分之五十設定第一順位抵押權予被上訴
    人，及辦妥抵押登記後，由上訴人貸款或提出現金給付被上訴人，被上訴人即塗
    銷抵押權登記等交換條件。然當事人之真意究係以後立之手寫協議書取代先立之
    打字協議書？抑或兩者係併存，手寫協議書僅係應主管機關辦理之需而立，並非
    排除打字協議書之交換條件？經查，兩造就有關上開眷舍改建配售權利如何行使
    及補償問題，先後訂立(1)承諾書：載明改建完成後為兩造共有，應有部分各二分
    之一，暫登記於上訴人名下，登記完成後另行協議分割（見原審卷第八頁）；(2)
    打字協議書：記載被上訴人同意由上訴人取得全部所有權，惟上訴人於登記後一
    個月內，應以鑑定價格百分之五十設定抵押權予被上訴人，並給付鑑定價格百分
    之五十予被上訴人時，即塗銷抵押權登記（見原審卷第十一頁）；(3)補充協議書
    ：載明眷舍改建配售由上訴人單獨取得所有權登記，另行簽署協議書（即手寫協
    議書），惟兩造權益分割，仍依八十五年一月二十六日認證書約定事項辦理（見
    本院卷第十三頁）；(4)手寫協議書：記載被上訴人同意由上訴人單獨取得新建眷
    舍所有權，並登記於上訴人名下，被上訴人不置異議（見原審卷第十五頁反面）
    。由上開四份文書之內容觀之，除手寫協議書未載有上訴人於取得配售眷舍之單
    獨所有權後，如何補償被上訴人之權益外，其餘三份文書，均一再重申前開配售
    之權利為兩造共有，及上訴人應如何補償被上訴人，甚且，於簽訂手寫協議書之
    同日，兩造尚訂立補充協議書，載明係為便於眷舍主管單位作業而另簽手寫協議
    書，至兩造權益分割，仍依八十五年一月二十六日認證書約定事項辦理，即依該
    認證書所附之打字協議書約定之內容辦理，則兩造雖另訂手寫協議書，惟並未排
    除打字協議書約定之交換條件，況佐以手寫協議書並未有任何被上訴人放棄、拋
    棄或捨棄前所約定之交換條件之記載，依兩造立約當時之真意，僅係配合主管機
    關之作業規定而立手寫協議書，而依兩造前此所立之打字協議書、承諾書、補充
    協議書等資料，均表明上訴人取得所有權後應就被上訴人之權益為金錢補償判斷
    ，兩造最後所簽訂之手寫協議書雖僅約定被上訴人同意上訴人單獨取得所有權登
    記，然綜觀前揭文書之內容，兩造立約時之真意，並無以手寫協議書取代打字協
    議書、承諾書之意，尤其，與手寫協議書同日訂立之補充協議書復記載兩造權益
    分割，仍依八十五年一月二十六日認證書約定事項辦理，益足證明打字協議書與
    手寫協議書之內容係併存而非後者取代前者，手寫協議書之真意應僅係重申打字
    協議書內容中由上訴人單獨取得眷舍改建分配所得房地全部所有權，並無免除上
    訴人於登記為所有權人後，應給付當時該不動產之市場鑑定價格百分之五十之金
    額予被上訴人之義務。綜上所述，上訴人之抗辯，洵無足取。是被上訴人之主張
    堪信為真實。
五、上訴人既於八十七年四月十五日單獨取得眷舍改建分配所得房地即門牌號碼台北
    市○○路二九號十一樓房屋所有權全部及其坐落基地台北市○○區○○段一小段
    十八之十二地號土地所有權，應有部分五萬分之二七七，且上開房地之當時市場
    鑑定價格為一千一百零五萬一千五百六十二元乙節，業據被上訴人提出土地及建
    物登記謄本、政大不動產鑑定股份有限公司（下稱政大鑑定公司）鑑定報告書附
    卷足憑（見原審卷第二二至二四頁、外放證物），且為上訴人所不爭，並經證人
    即政大鑑定公司鑑定人員張國峰證稱：伊於八十七年五月間就台北市○○路二十
    九號十一樓房地為鑑價，．．．伊和委託人約時間到現場去看，並做附近的市場
    調查，及蒐集相關法令規定，帶回公司開會討論，得出鑑定報告內容。故房屋及
    土地的價值，均係依據鑑定報告內容所載的資料計算而得。且經公司開會討論通
    過等語（見本院卷第一五八頁），核與前揭鑑定報告書所載，鑑定日期為八十七
    年五月二十五日，鑑定內容並就上開房地之臨街情況、土地形狀、地勢、使用情
    形、位置、附近土地及建物之利用情形、戶外生活空間、水電及電訊供給設施、
    道路規劃情形、聯外道路、大眾交通運輸系統、發展遠景分析，及參考同處該地
    之集合住宅大樓之成交價，採市場資料比較法之估價原則，就近鄰及類似地區之
    相關市調案例，與上開建物比較、分析、修正，求取建物比準建坪價，並考慮區
    域供需、發展潛力、經濟景氣指標等情況，決定建物之建坪價，再依該公司土地
    開發法、成本估價法及樓層別效用比率、地價分配率等法則分算土地及建物價格
    ，分別為七百四十萬五千七百二十元、三百六十四萬五千八百四十二元，合計一
    千一百零五萬一千五百六十二元等語，情節前後相符，自堪信被上訴人主張為真
    正。雖上訴人以上開不動產係其於八十六年七月二十九日以八百九十一萬五千零
    七十六元向台北市府國宅處購得，其百分之五十價格應為四百四十五萬七千五百
    三十八元云云抗辯，然查，依前開打字協議書第二、三條所載，上訴人應於登記
    為所有權人一個月內，以當時該不動產市場鑑定價格百分之五十設定第一順位抵
    押權予被上訴人，作為兩造房地分配之交換條件，再於辦妥抵押登記後，由上訴
    人給付被上訴人時，被上訴人應即塗銷抵押權登記等情，而上開房地上訴人取得
    所有權登記之日期為八十七年四月三十日，有土地及建物登記謄本可證（見原審
    卷第二二至二四頁），則依前開規定，上開「一個月內」，應係指八十七年四月
    三十日至同年五月三十日期間，則被上訴人所提出之前開鑑定報告書既為八十七
    年五月二十五日所為，自符打字協議書之約定，而上訴人抗辯之八百九十一萬五
    千零七十六元，係上訴人於八十六年七月二十九日向台北市府國宅處購得，縱為
    市場成交價，亦不符打字協議書所約定期間內之成交價，自難據為計算上訴人應
    給付被上訴人之金額，是上訴人所辯，洵無足取。被上訴人主張上開房地於上訴
    人登記為所有權人一個月內之市場鑑定價格為一千一百零五萬一千五百六十二元
    ，其百分之五十為五百五十二萬五千七百八十一元，被上訴人請求上訴人給付五
    百五十萬元，即無不合，應堪採信。
六、上訴人復主張：被上訴人於八十四年間領取國軍死亡補助金六十九萬八千一百零
    八元、八十五年至八十七年間各領取國軍退除給與補償金九萬八千三百二十元，
    上訴人並於八十八年間分別經郵局匯款十萬元、五萬元、一萬元予被上訴人，被
    上訴人合計已領取一百一十萬三千零六十八元等語。被上訴人對於已領取上訴人
    寄交面額十萬元、一萬元之郵政匯票並不爭執，惟以國軍死亡補助金、國軍退除
    給與補償金已由兩造結算平分，與本件無關，另面額五萬元之郵政匯票，係給付
    兩造之母黃麗月之生活費等語抗辯。經查，依上訴人提出之計算表所載（見本院
    卷第六十頁），被上訴人於八十四年間領取國軍死亡補助金六十九萬八千一百零
    八元，八十五年十二月十六日、八十六年九月十三日、八十七年九月一日各領取
    國軍退除給與補償金九萬八千三百二十元，八十八年八月三十日分別以郵局匯款
    十萬元、五萬元，八十八年十月三十日以郵局匯款一萬元。惟上開國軍死亡補助
    金、國軍退除給與補償金，業經兩造結算平分，並由上訴人簽收無訛，有被上訴
    人提出之計算書、切結書、收支細目各一紙在卷足稽（見原審卷第六九至七三頁
    ），復為上訴人所不爭，上訴人主張抵銷，尚無足取；另郵局匯款五萬元部分，
    係以兩造之母黃麗月為受款人，並郵寄黃麗月收受，有上訴人提出之郵政匯票、
    掛號郵件收件回執可證（見本院卷第六五頁），該匯款既由上訴人支付其母黃麗
    月，自不符上訴人得對被上訴人主張抵銷之要件；而另二筆郵局匯款十萬元、一
    萬元，既均交付被上訴人領取，有郵政匯票二紙附卷可稽（見本院卷第六四、六
    六頁），復為被上訴人所不爭，則上訴人主張就上開被上訴人已受領之十一萬元
    應予扣除，即無不合，堪予採信。
七、綜上所述，被上訴人主張上訴人應給付依打字協議書第二條及第三條之約定，於
    其登記為所有權人一個月內，以當時該不動產之市場鑑定價格一千一百零五萬一
    千五百六十二元之百分之五十，即五百五十萬元，並扣除上訴人已給付之十一萬
    元，合計五百三十九萬元（550－11＝539），及自起訴狀繕本送達翌日（見原審
    卷第三一頁）即八十八年一月二十四日起至清償日止，按年息百分之五計算之遲
    延利息，洵屬有據，應予准許。原審就上開應准許部分為被上訴人勝訴之判決，
    並就兩造聲請假執行及免為假執行部分，分別酌定相當之擔保金額予以准許，均
    核並無不合。上訴意旨就上開應准許部分指摘原判決不當，求予廢棄改判，為無
    理由，應予駁回。至原審就超過上開應准許部分，為上訴人敗訴之判決，並為假
    執行之宣告，自有未洽。上訴意旨就此部分指摘原判決不當，求予廢棄改判，為
    有理由，應由本院予以廢棄改判如主文第一項所示。又被上訴人依打字協議書之
    契約法律關係請求上訴人給付，既應准許，則其另依民法第二百三十一條、第二
    百三十三條、第一百七十九條、第一百八十四條第一項債務不履行、不當得利及
    侵權行為損害賠償請求權請求，即無贅予審究之必要，併此敘明。
八、本件事證已臻明確，兩造其餘攻擊防禦方法及未經援用之證據，經審酌後核與判
    決結果不生影響，不予一一論述，併此敘明。
九、據上論結，本件上訴為一部有理由，一部無理由，依民事訴訟法第四百六十三條
    、第三百八十五條第一項前段、第四百五十條、第四百四十九條第一項、第七十
    九條但書，判決如主文。
中    華    民    國    八十九    年        六      月        三十      日
                              臺灣高等法院民事第十七庭
                                  審判長法  官  鄭  雅  萍
                                        法  官  許  文  章
                                        法  官  黃  雅  惠
右正本係照原本作成。
如不服本判決，應於收受送達後二十日內向本院提出上訴書狀，其未表明上訴理由者
，應於提出上訴後二十日內向本院補提理由書狀（均須按他造當事人之人數附繕本）
上訴時應提出委任律師或具有律師資格之人之委任狀；委任有律師資格者，另應附具
律師及格證書及釋明委任人與受任人有民事訴訟法第四百六十六條之一第一項但書或
第二項（詳附註）所定關係。
中    華    民    國    八十九    年        七      月        四        日
                                        書記官  蕭  筆  花
附註：
民事訴訟法第四百六十六條之一（第一項、第二項）：
對於第二審判決上訴，上訴人應委任律師為訴訟代理人。但上訴人或其法定代理人具
有律師資格者，不在此限。
上訴人之配偶、三親等內之血親、二親等內之姻親，或上訴人為法人、中央或地方機
關時，其所屬專任人員具有律師資格並經法院認為適當者，亦得為第三審訴訟代理人
。


司法院資訊處製作；財團法人民間司法改革基金會備份。
